臺灣臺中地方法院刑事判決
110年度金訴字第623號
公  訴  人  臺灣臺中地方檢察署檢察官
被      告  陳乃嘉




上列被告因違反洗錢防制法等案件，經檢察官提起公訴（臺灣臺
中地方檢察署110年度偵字第13791號）及移送併辦（臺灣高雄地
方檢察署110偵字第8916號），本院判決如下：
    主  文
陳乃嘉幫助犯洗錢防制法第14條第1項之罪，處有期徒刑4月，併
科罰金新臺幣5千元，罰金如易服勞役，以新臺幣1千元折算1日
。
    犯罪事實
一、陳乃嘉依其智識程度與社會生活經驗，可知悉金融帳戶為個
    人信用、財產之重要表徵，而國內社會上層出不窮之犯罪集
    團為掩飾不法行徑，避免執法人員之追究及處罰，經常利用
    他人之金融帳戶掩人耳目，已預見將自己的金融帳戶存摺、
    提款卡及密碼提供予不詳之人使用，常與詐欺等財產犯罪密
    切相關，極有可能遭詐欺犯罪者利用作為人頭帳戶，便利詐
    欺犯罪者用以向他人詐騙款項，因而幫助詐欺犯罪者從事財
    產犯罪，且受詐騙人匯入款項遭提領後，即產生遮斷資金流
    動軌跡而逃避國家追訴、處罰之效果，竟仍基於幫助詐欺取
    財及幫助洗錢之不確定故意，於民國109年12月27日前之某
    時日，在不詳地點，將其申設之彰化銀行苓雅分行帳號0000
    0000000000號帳戶（下簡稱「A 帳戶」）之存摺、金融卡（
    含提款密碼），交付予真實姓名、年籍不詳之某成年人使用
    。嗣該成年人及其所屬詐欺集團成員取得A 帳戶存摺、提款
    卡後，即共同意圖為自己不法之所有，基於詐欺取財、洗錢
    之犯意聯絡，各於附表所示之時間，以附表所示方式詐騙陳
    芝蓉、賴增樺，致其2 人因而陷於錯誤，各於附表所示之時
    間，將附表所示之款項各匯入A 帳戶內（遭詐騙方式及匯款
    時間、金額均詳如附表），並旋陸續遭詐騙集團成員提領。
    陳乃嘉即以上開方式，幫助上開該集團成員收受特定犯罪所
    得，並隱匿、掩飾該特定犯罪所得之來源、去向。嗣經陳芝
    蓉、賴增樺察覺有異，分別報警處理，始查悉上情。
二、案經陳芝蓉訴由臺中市政府警察局第二分局移送臺灣臺中地
    方檢察署（下簡稱臺中地檢署）檢察官偵查起訴；賴增樺訴
    由臺中市政府警察局第三分局暨高雄市政府警察局林園分局
    移請臺灣高雄地方檢察署（下簡稱高雄地檢署）檢察官移送
    併辦。
    理  由
一、認定犯罪事實之依據：
　　訊據被告陳乃嘉固坦承A 帳戶係其申辦使用，惟矢口否認有
    何幫助洗錢或幫助詐欺犯行，辯稱：我申辦的A 帳戶是遺失
    ，我沒有將A 帳戶資料交給他人，A 帳戶之開立是作為薪資
    轉帳使用，後來因我債信不佳，有積欠銀行錢，故A 帳戶自
    107年後就沒有在用，之前我住在仁武區租屋處時，因遇淹
    水，A 帳戶之存摺、提款卡都泡水，所以我就將A 帳戶資料
    打包後丟到前來之垃圾車，我也不知道為什麼會被詐欺集團
    拿去使用云云。經查：
（一）本案A 帳戶為被告所申辦，業據其於檢察事務官詢問及本
      院準備程序及審理時坦承不諱，且有彰化銀行苓雅分行11
      0年2月1日彰苓字第1100005號函及附件關於之A 帳戶交易
      明細查詢、客戶基本資料查詢（見中檢偵卷第33-37頁）
      、彰化銀行苓雅分行111年1月14日彰苓字第1110001號函
      及附件關於A 帳戶網路銀行申辦資料資料異動申請書、交
      易明細查詢（見本院卷第151-165頁）在卷可稽。
（二）其次，告訴人陳芝蓉、賴增樺分別有於附表所示之時間，
      受詐欺集團成員以各該方式詐騙，均陷於錯誤而先後將附
      表所示款項分別匯入A 帳戶後，該等款項旋陸續有遭人以
      提款卡提領之紀錄，亦經告訴人陳芝蓉（見中檢偵卷第9-
      15 頁）、賴增樺（見高市警卷第5-7 頁）於警詢中指訴
      明確，復有①告訴人陳芝蓉之報案資料：內政部警政署反
      詐騙諮詢專線紀錄表、臺中市政府警察局第二分局永興派
      出所受理詐騙帳戶通報警示簡便格式表、交易明細查詢1
      紙、臺中市政府警察局第二分局永興派出所受理詐騙帳戶
      通報警示簡便格式表（見中檢偵卷第17-19、25、31頁）
      、②網路資料查詢-翠峰卡爾小鎮露營區（見中檢偵卷第45
      頁）、③告訴人賴增樺之報案資料：賴增樺持用之行動電
      話翻拍畫面、內政部警政署反詐騙諮詢專線紀錄表、臺中
      市政府警察局第三分局勤工派出所受理詐騙帳戶通報警示
      簡便格式表、勤工派出所受理各類案件紀錄表、受理刑事
      案件報案三聯單（見高市警卷第15、17、25、27、29、31
      頁）在卷可稽，足見被告所有之A 帳戶確為詐欺集團成員
      作為實施詐欺告訴人陳芝蓉、賴增樺犯行所用，告訴人2
      人亦因前開詐欺集團成員所施用之詐術而陷於錯誤，而將
      附表所示款項分別匯至A 帳戶等事實，均堪認定。
（三）被告辯稱A 帳戶資料係遺失，然就帳戶資料遺失之情節及
      發現經過，①於檢察事務官詢問時供稱：我不知道為何A 
      帳戶被他人拿來詐騙，我以前住在（高雄）仁武區時曾淹
      水，大掃除時我就把沒用的東西都丟掉，當時丟掉的東西
      包含A 帳戶，還有玉山銀行、中國信託、臺灣銀行帳戶，
      因為沒在用而且泡到水，就將帳戶存摺連同提款卡放在收
      納袋子一起丟掉等語（見中檢偵卷第85頁），而明確供稱
      A 帳戶資料係因泡水而為其刻意丟棄，然其②於本院行準
      備程序時及審理時則改稱：A 帳戶是遺失，我搬了3次家
      ，我不清楚帳戶資料何時遺失，可能是搬家過程遺失的，
      我究竟遺失了帳戶的哪些資料我也不清楚，但我現在已找
      不到A 帳戶的存摺及提款卡，我是直到偵查中開庭時，才
      知道A 帳戶資料遺失等語（見本院卷第115-116、177-178
      頁），然經本院質之被告所陳「不知帳戶資料如何及何時
      遺失」等語，與其於偵查中所稱「A 帳戶資料係遭其刻意
      丟棄」等節不符，被告復供稱：A 帳戶存摺、提款卡是泡
      到水，我就將之丟掉等語，可見被告前後供述不一，其所
      辯是否屬實，已有可疑。況依被告供稱：帳戶資料泡到水
      後，我打包交垃圾車載走，之前家裡垃圾清理方式就是整
      包等垃圾車來，丟到垃圾車裡等語（見本院卷第116頁）
      ，是依其所陳家中垃圾清運之方式，如被告確實將帳戶資
      料袋裝後丟入垃圾車為清潔員載走，則該帳戶提款卡竟能
      連同其餘廢棄物經反覆壓縮送至處理場時，猶能為不肖份
      子尋獲並利用，此等情節考諸吾人之日常生活經驗，亦難
      令人信實。
（四）又關於被告上開帳戶之金融卡密碼何以為他人知悉乙節，
      其辯稱：因恐遺忘密碼，故將密碼寫在紙條放在提款卡後
      面云云。然查，金融機構之帳戶關乎存戶個人財產權益甚
      大，而帳戶內款項之提領，僅須擁有該帳戶之存摺及印鑑
      ，或以該帳戶之金融卡配合鍵入正確密碼使用即可，一旦
      遺失，除將造成個人財物之損失外，甚且可能淪為他人犯
      罪之用，不但損及個人信用，更有因此背負刑責之可能。
      是以，一般人皆知曉應將上開重要物品妥為保管、分開存
      放，以避免失竊或遭人利用之風險，縱有抄寫金融卡密碼
      之必要或習慣，衡情亦應與金融卡分開保管、藏放，避免
      提高金融卡遺失、遭竊時帳戶款項被提領之風險，是被告
      辯稱將密碼以紙條記載後置於提款卡後，而連同提款卡一
      起丟棄云云，至與常情相違。況被告於110年7月6日檢察
      事務官詢問時，供稱其將上開提款密碼設定為其母親之生
      日「540918」等語（見中檢偵卷第85頁），則被告既將密
      碼設定為其母親之生日，應不致有恐忘密碼而需將密碼書
      寫於字條並放置在提款卡後之必要，更何況其供稱自107
      年起即未使用過A 帳戶，然被告尚能於110年7月6日經檢
      察事務官詢問時清楚記憶該帳戶提款卡之密碼為何，益徵
      其無書寫密碼於字條之必要，是被告所辯至與常情相違，
      是其前揭所辯，洵無可採。
（五）參以，金融帳戶之存摺、提款卡遺失或遭竊，僅需帳戶所
      有人向金融機構辦理掛失止付，拾獲之他人即無法使用該
      帳戶提款卡、存摺提領款項，若不法份子未取得原帳戶之
      所有人同意而驟然加以使用，則犯罪不法所得款項即有可
      能遭原帳戶所有人以掛失並補發方式提領一空，是衡情不
      法份子更不致輕率使用遺失或竊取得來等難以掌控之帳戶
      ，作為詐騙被害人之用，而甘冒可能遭原帳戶所有人掛失
      、補發，致無法提領犯罪所得款項之風險。查本件之告訴
      人2 人遭騙之犯罪手法均係由詐欺集團成員對之一一撥打
      電話，並先後假冒翠峰卡爾小鎮露營區員工及及銀行人員
      ，以遂行本件犯行，是本案之詐欺集團成員既大費周章從
      事前揭犯罪行為，並以被告之A 帳戶作為犯罪工具，則其
      等顯係確信該A 帳戶所有人不會報警或掛失止付，而可達
      成犯罪之目的，始提供該帳戶供告訴人等匯款，是被告辯
      稱其A 帳戶提款卡及密碼係因遺失致遭他人使用云云，難
      認可採。從而，堪認被告應係自行將上開帳戶之存摺、提
      款卡及密碼交付他人使用無訛。
（六）按刑法上之故意，分為直接故意（確定故意）與間接故意
      （不確定故意），「行為人對於構成犯罪之事實，明知並
      有意使其發生者」為直接故意；「行為人對於構成犯罪之
      事實，預見其發生而其發生並不違背其本意者」為間接故
      意。而間接故意與有認識的過失之區別，在於二者對構成
      犯罪之事實雖均預見其能發生，但前者對其發生並不違背
      其本意，後者則確信其不發生。茲查，自政府開放金融業
      申請設立後，金融機構大量增加，一般人申請銀行活期存
      款帳戶極為容易且便利，未設有嚴格之資格限制，除非銀
      行活期存款帳戶使用人欲將銀行活期存款帳戶充作犯罪之
      用，否則對一般充作正常使用之銀行活期存款帳戶，並無
      刊登報紙，假借名義，加以大量收購之必要，此乃人民均
      知之常識。且邇來利用人頭帳戶作為出入帳戶以遂行財產
      犯罪之類型層出不窮，並經媒體廣為披載，此應為一般人
      本於一般認知能力所易於意會者。本件被告於行為時係時
      年34歲之成年人，具有相當智識及社會經驗，況依被告於
      本院審理時供稱：我知道不可以將帳戶資料任意交付他人
      ，因為我有看新聞，會犯法等語（見本院卷第180頁），
      則被告對於上開各情自有認識。是被告應已認識交付A 帳
      戶之存摺、提款卡及密碼予他人使用，極可能會幫助他人
      實施詐欺取財犯罪，被告主觀上顯具有縱使該他人於取得
      上開帳戶資料後，自行或轉交他人持以實施犯罪，作為向
      被害人施以詐欺取財犯行供匯款之用，並藉此方式產生遮
      斷金流之效果，亦不違背其本意之不確定故意至明。
（七）綜上，被告前揭所辯，係事後卸責之詞，無可採憑。本件
      事證明確，被告犯行，洵堪認定，應依法論科。
二、論罪科刑：
（一）按刑法上之幫助犯，係對於犯罪與正犯有共同之認識，而
      以幫助之意思，對於正犯資以助力，而未參與實施犯罪之
      行為者而言。又行為人提供金融帳戶提款卡及密碼予不認
      識之人，非屬洗錢防制法第2 條所稱之洗錢行為，不成立
      同法第14條第1 項一般洗錢罪之正犯；如行為人主觀上認
      識該帳戶可能作為收受及提領特定犯罪所得使用，他人提
      領後即產生遮斷資金流動軌跡以逃避國家追訴、處罰之效
      果，仍基於幫助之犯意而提供，應論以幫助犯同法第14條
      第1 項之一般洗錢罪（最高法院刑事大法庭108 年度台上
      大字第3101號裁定意旨參照）。被告陳乃嘉雖有提供A 帳
      戶之存摺、提款卡予詐欺集團使用，但被告單純提供帳戶
      存摺、提款卡供人使用之行為，並不等同於向告訴人陳芝
      蓉、賴增樺施以欺罔之詐術行為，亦非洗錢行為，且卷內
      亦無積極證據證明被告與本案實施詐騙之人有詐欺、洗錢
      之犯意聯絡，或有何參與詐欺告訴人等或洗錢行為，被告
      上揭所為，即屬詐欺取財、洗錢構成要件以外之行為，在
      無證據證明被告係以正犯犯意參與犯罪之情形下，應認被
      告所為係幫助犯而非正犯。
（二）是核被告所為，係犯刑法第30條第1 項前段、第339 條第
      1 項之幫助詐欺取財罪，及刑法第30條第1 項前段、洗錢
      防制法第14條第1 項之幫助洗錢罪。
（三）被告以一提供A 帳戶之幫助行為，同時觸犯幫助詐欺取財
      及幫助洗錢之罪名，依刑法第55條規定，為想像競合犯，
      應從一重之幫助洗錢罪處斷。又被告1 次提供上開帳戶存
      摺、提款卡行為，幫助該詐欺集團成員分別詐騙告訴人陳
      芝蓉、賴增樺之財物，而觸犯2 個幫助洗錢罪，為同種想
      像競合犯，應依刑法第55條規定從一重處斷（以告訴人賴
      增樺遭詐騙之金額較高，情節較重）。
（四）被告基於幫助洗錢之不確定故意，參與構成要件以外之行
      為，為幫助犯，爰依刑法第30條第2 項規定，依正犯之刑
      減輕之。
（五）爰審酌被告任意將自己申設金融機構帳戶之存摺、提款卡
      與密碼提供予他人作為財產犯罪使用，使告訴人陳芝蓉、
      賴增樺受有財產上損失，並使該等詐欺所得真正去向、所
      在得以獲得隱匿，所生危害非輕；並考量本件告訴人2 人
      各受損失之金額、被告犯後否認犯行之態度及迄未能與告
      訴人等達成和解；兼衡其於本案前尚無前科之素行（參臺
      灣高等法院被告前案紀錄表；見本院卷第17-18頁）、自
      陳其國中肄業之智識程度、在檳榔攤工作，月收入約新臺
      幣2萬4000元，與丈夫、婆婆同住，因丈夫無法工作，其
      為家中唯一經濟來源，經濟狀況勉持（見本院卷第180 頁
      ）等一切情狀，量處如主文所示之刑，並就併科罰金部分
      ，諭知易服勞役之折算標準。
三、不予沒收之說明：
（一）被告陳乃嘉將A 帳戶資料提供詐欺集團成員遂行詐欺之犯
      行，惟卷內尚乏積極證據證明被告就此獲有報酬或因此免
      除債務，自無從遽認被告有何實際獲取之犯罪所得，爰不
      予諭知沒收犯罪所得或追徵其價額。
（二）被告提供之A 帳戶存摺及提款卡，雖交付他人作為詐欺取
      財、洗錢所用，惟本案帳戶已被列為警示戶，無法再供交
      易使用，且存摺、提款卡本身之價值甚低，復未扣案，因
      認尚無沒收之實益，其沒收不具有刑法上之重要性，依刑
      法第38條之2 第2 項規定不予宣告沒收。
（三）告訴人陳芝蓉、賴增樺遭詐騙之款項，係由詐欺集團成員
      提領，非屬被告所有，亦非在被告實際掌控中，被告就所
      隱匿之財物不具所有權及事實上處分權，無從依洗錢防制
      法第18條第1 項就所提領全部金額諭知沒收。　　　
據上論斷，應依刑事訴訟法第299條第1項前段，判決如主文。
本案經臺中地檢署檢察官楊仕正提起公訴，高雄地檢署檢察官劉
穎芳移送併辦，臺中地檢署檢察官陳永豐、王淑月到庭執行職務
。
中　　華　　民　　國　　111 　年　　1 　　月　　24　　日
                  刑事第十七庭  審判長法  官  李宜璇
                                      法  官  孫藝娜
                                      法  官  吳欣哲
以上正本證明與原本無異。
如不服本判決應於收受送達後20日內向本院提出上訴書狀，並應
敘述具體理由；如未敘述上訴理由者，應於上訴期間屆滿後20日
內向本院補提理由書（均須按他造當事人之人數附繕本）「切勿
逕送上級法院」。
告訴人或被害人如不服判決，應備理由具狀向檢察官請求上訴，
上訴期間之計算，以檢察官收受判決正本之日起算。
中　　華　　民　　國　　111 　年　　1 　　月　　24　　日
                                     書記官  張雅如
◎附錄論罪科刑之法條
中華民國刑法第30條第1項前段
幫助他人實行犯罪行為者，為幫助犯。
中華民國刑法第339條第1項
意圖為自己或第三人不法之所有，以詐術使人將本人或第三人之
物交付者，處5 年以下有期徒刑、拘役或科或併科50萬元以下罰
金。
洗錢防制法第14條第1項
有第2 條各款所列洗錢行為者，處7 年以下有期徒刑，併科新臺
幣5 百萬元以下罰金。
【附表】
編號 告訴人               詐騙經過  1 陳芝蓉 由該詐欺集團某成年成員，於109年12月27日20時12分起，分別假冒翠峰卡爾小鎮露營區員工及花旗銀行客服人員，致電向陳芝蓉佯稱：因作業錯誤，為陳芝蓉儲值新臺幣2萬元之VIP，須依指示操作提款機來止付云云，致陳芝蓉陷於錯誤，遂依指示，分別於109年12月27日21時36分、39分許，在臺中市○區○○○路000號之統一超商豐華門市，以提款機轉帳2萬9989元、1萬9987元至A 帳戶內。  2 賴增樺 由該詐欺集團某成年成員，於109年12月27日21時7分起，分別假冒翠峰卡爾小鎮露營區員工及兆豐銀行客服人員，致電向賴增樺佯稱：因駭客入侵資料外洩，須依指示操作網路銀行來處理云云，致賴增樺陷於錯誤，遂依指示於109年12月27日21時35分許，以網路銀行轉帳9萬9986元至A 帳戶內。